【裁判字號】    98,上更(一),151
【裁判日期】    981217
【裁判案由】    強盜等
【裁判全文】
臺灣高等法院刑事判決             98年度上更(一)字第151號
上  訴  人
即  被  告  乙○○
選任辯護人  周福珊律師
            賴玉梅律師
            王嘉斌律師
上列上訴人因強盜等案件，不服臺灣板橋地方法院93年度訴字第
1603號，中華民國94年10月31日第一審判決（起訴案號：臺灣板
橋地方法院檢察署92年度偵字第13029號），提起上訴，經判決
後，由最高法院發回更審，本院判決如下：
    主  文
原判決撤銷。
乙○○意圖為自己不法之所有，結夥三人以上攜帶兇器於夜間侵
入住宅，以強暴、脅迫至使不能抗拒，而取他人之物，處有期徒
刑伍年，扣案之改造槍枝壹支（槍枝管制編號0000000000號）、
彈匣壹個、可擊發具殺傷力之改造子彈伍顆、土造子彈柒顆、開
山刀壹支、鐮刀壹支、開山刀刀鞘壹支、鴨舌帽壹頂均沒收。
    事  實
一、乙○○與劉明坤（經臺灣板橋地方法院以94年度訴字第61號
    判處有期徒刑八年確定）、湯智超（經臺灣板橋地方法院以
    92年度訴字第2242號判處有期徒刑八年十月確定）、黃錦源
    （經臺灣板橋地方法院以92年度2248號判處有期徒刑七年二
    月，經本院、最高法院均駁回上訴確定）、黃光權（強盜部
    分未據檢察官起訴）及年籍姓名不詳、綽號「長腳」之成年
    男子等6人，共同基於意圖為自己不法所有之犯意聯絡，先
    透過黃光權之居中聯繫後，乙○○、劉明坤、湯智超、黃錦
    源及「長腳」等5人，於92年6月22日凌晨某時，在臺北縣板
    橋市南雅夜市旁土地公廟之廣場集合，劉明坤出示其所有可
    發射子彈具有殺傷力之改造槍枝1支及具殺傷力之土造子彈
    11顆、改造子彈8顆（槍枝管制編號0000000000號，含有殺
    傷力土造子彈11顆、彈匣內改造子彈8顆）與其所有非屬槍
    砲彈藥刀械管制條例之開山刀、鐮刀、鋸子等客觀上具殺傷
    力可為兇器等刀鋸，向湯智超等人說明強盜計畫，且表示行
    動時如遇不合作之人，得以暴力制服之，並將其所有非屬槍
    砲彈藥刀械管制條例之開山刀、鐮刀、鋸子等兇器分配予湯
    智超等人持用，劉明坤自己則持用上開可發射子彈具有殺傷
    力之改造槍枝及子彈，同意並參與強盜計畫之乙○○、湯智
    超、乙○○、劉明坤、綽號「長腳」之成年男子與不在場之
    黃光權等人為實行強盜計畫而與劉明坤共同持有上開可發射
    子彈具有殺傷力之改造槍枝、子彈。劉明坤分配在場6人強
    盜各自實施工作完畢後，乙○○、黃錦源、劉明坤、湯智超
    及綽號「長腳」之成年男子等5人即由湯智超騎車號BMG-823
    號機車搭載劉明坤，「長腳」騎乘車號不詳之機車搭載乙○○及黃錦源，到達臺北縣板橋市○○路附近河堤停放後，於
    同日凌晨3時40分許共同侵入台北縣板橋市○○路○段7巷109
    之3號住宅（該址為私設廟宇及住宅併聯相通之建築物），
    由劉明坤持前開改造槍枝在門口警戒，並控制在場人行動，
    湯智超持開山刀1支、乙○○手持鋸子1支、綽號「長腳」之
    成年男子持鐮刀1支，5人頭戴安全帽或鴨舌帽、臉戴口罩、
    身著雨衣掩飾，進入屋內共同脅迫在場之丁○○、辛○○、
    黃錕鑫、丙○○、壬○○、寅○○、癸○○、戊○○、己○○、丑○○、庚○○等人，而嚇令其等交付財物，至使丁○○等人均無法抗拒，而強取寅○○之財物，或令辛○○、丙○○、癸○○、戊○○、癸○○、黃錕鑫交付身上財物得手
    （所得財物詳如附表所示，其中辛○○、丙○○、癸○○遭
    強盜之財物金額原審誤載，本院逕予更正如附表所示），另
    己○○、丑○○、庚○○因身上無財物，故未得手，其中丁○○情急之下，緊急將手中現鈔藏放入褲袋之內，為「長腳
    」所查見，「長腳」為達共同強盜目的，基於眾人事前謀議
    如遇不合作之人得以暴力予以制服之強盜計畫，竟基於共同
    傷害之故意，出手毆打丁○○，致其頭部外傷、右眼挫傷、
    右眼腫脹（原審判決書漏載），以此強暴之方法至其不能抗
    拒，而強取丁○○手中之現金及所佩掛之金項鍊（如附表所
    示），在旁之壬○○見狀，乃與「長腳」起爭執並互為拉扯
    ，壬○○欲奪下「長腳」所持之鐮刀，湯智超乃持開山刀作
    勢砍殺壬○○以威嚇之，使壬○○不能再行抗拒，湯智超再
    出手拿取壬○○所佩掛之金項鍊1條（亦見同前之附表），
    壬○○憤怒，乃撿拾地上之烤肉架持與湯智超搏鬥，湯智超
    等5人見狀不敢久留，奪門而出，分開逃離現場，綽號「長
    腳」所持之鐮刀1把、及劉明坤所持手槍配用之彈匣1個（內
    有具殺傷力之改造子彈8顆）則於逃跑時掉落現場。嗣辛○○、癸○○協同壬○○追趕湯智超，而於同日凌晨4時許，
    在臺北縣板橋市○○○路○段84號前，合力捕獲湯智超，再
    報警扣得湯智超所持用以強盜之開山刀1支、刀鞘1個、及湯
    智超所戴用以掩飾之白色鴨舌帽1頂、戊○○所有之皮包1只
    （內有新臺幣《下同》400000元），及扣得現場遺留之鐮刀
    1把、彈匣1個（含改造子彈8顆）。另劉明坤於逃離現場後
    ，將其持有之上揭改造槍枝1支、土造子彈11顆，藏放於黃
    光權位於臺北縣板橋市○○○路51號之商店內，迨至92年7
    月2日下午3時30分許，為警循線在臺北縣板橋市○○路308
    號3樓301室捕獲劉明坤，復於同年7月2日下午4時20分許在
    臺北縣板橋市○○○路51號黃光權所經營之前開商店內扣得
    供上揭強盜所用具有殺傷力之改造槍枝1支（槍枝管制編號
    0000000000號）、具有殺傷力之土造子彈11顆。
二、案經被害人丁○○、辛○○、黃錕鑫、丙○○、壬○○、寅
    ○○、癸○○、戊○○、己○○、丑○○、庚○○訴由臺北
    縣政府警察局板橋分局報請臺灣板橋地方法院檢察署檢察官
    偵查起訴。
    理  由
壹、程序部分
一、公訴人所援引作為證據之被害人丁○○、辛○○、黃錕鑫、
    丙○○、壬○○、寅○○、癸○○、戊○○、己○○、丑○○、庚○○於警詢中之證述，及共犯湯智超、劉明坤、黃錦
    源於警詢及檢察官偵訊中之供述，均為被告乙○○以外之人
    於審判外之陳述。惟查：
（一）證人辛○○、壬○○、癸○○、戊○○、己○○、庚○○
      於原審審理時經交互詰問（見原審卷第178至205頁），證
      人壬○○並於本院前審審理時經交互詰問（見本院94年度
      上訴字第3983號卷第102、103頁），除可以其等於審判中
      之陳述作為證據外，因其等均於原審審理時就部分遭強盜
      情節即：強盜之人人數為何？何人持何犯罪工具？被告究
      有無出現在犯罪現場？遭強盜經過之細節等均已無法確定
      ，證人己○○並於原審審理時經檢察官請求原審當庭提示
      其警詢筆錄後表示其於警詢時所述均實在（見原審卷201
      頁），參諸證人辛○○、壬○○、癸○○、戊○○、己○○、庚○○等人係遭強盜之人，就本案為不可替代之目擊
      證人，本案於詰問時距事實發生已有2年之久，證人辛○○等人遭強盜時亦飽受驚嚇，其等嗣後多不願回想斯時情
      節，證人或有記憶模糊而敘述不明之處亦合於常情，是其
      等於遭強盜後數小時內即92年6月22日中午之前於警詢之
      陳述記憶尚屬清晰，其等就遭強盜經過細節詳述在卷（見
      92年度偵字第12214號影卷第8、9、11至13、20至29頁）
      ，較之其等於原審證述記憶不清部分，為具有可信之特別
      狀況且為證明犯罪事實存否之必要之陳述，且有以下證據
      （詳後論述）補強其等證言之可信性，自得採為證據。至
      於公訴人捨棄傳喚之丁○○、寅○○、黃錕鑫、丑○○部
      分，其等之警詢陳述無從比較認定有可信之特別情況，應
      認此部分證人審判外之陳述均無證據能力。
（二）按被告以外之人於檢察事務官、司法警察官或司法警察調
      查中所為之陳述，與審判中不符時，其先前之陳述具有較
      可信之特別情況，且為證明犯罪事實存否所必要者，得為
      證據，刑事訴訟法第159條之2定有明文；所謂「具有可信
      之特別情況」，係屬「信用性」之證據能力要件，而非「
      憑信性」之證據證明力，法院自應就其陳述當時之原因、
      過程、內容、功能等外在環境加以觀察，以判斷其陳述是
      否出於「真意」、有無違法取供等，其信用性已獲得確定
      保障之特別情況，加以論斷說明其憑據。而所稱「為證明
      犯罪事實存否所必要者」，係指就具體個案案情及相關卷
      證判斷，為發現實質真實目的，認為除該項審判外之陳述
      外，已無從再就同一供述者，取得與其上開審判外陳述之
      相同供述內容，倘以其他證據代替，亦無從達到同一目的
      之情形而言。共犯湯智超之警詢筆錄方面，因湯智超曾以
      證人身分於原審審判中到庭接受詰問，經原審就湯智超警
      詢、審判中之陳述與卷存事證參互比較之結果，應以其警
      詢所述較審判中之陳述更為詳實、完整（詳後論述），具
      有可信之特別情況，且有採用之必要，依刑事訴訟法第15
      9條之2規定，證人湯智超於警詢之陳述應認有證據能力。
（三）再按被告以外之人於偵查中向檢察官所為之陳述，除顯有
      不可信之情況者外，得為證據，刑事訴訟法第159條之1第
      2項定有明文。就共犯湯智超、黃錦源之偵查中陳述，因2
      人曾於92年8月21日偵查中具結而為陳述，經查並無顯不
      可信之之情況，依刑事訴訟法第159之1規定，有證據能力
      。至於劉明坤、黃錦源於警詢之陳述，以及劉明坤於偵查
      中之陳述，因劉明坤、黃錦源並未於審判期日到庭接受詰
      問，且劉明坤於偵查中應具結而未具結，則依刑事訴訟法
      第159條、第158條之3規定，均無證據能力。
二、又按除顯有不可信之情況外，公員職務上製作之紀錄文書、
    證明文書，得為證據，刑事訴訟法第159條之4定有明文。就
    內政部警政署刑事警察局92年10月8日之槍彈鑑定書，為公
    務員職務上製作之證明文書，並無顯有不可信之情況，依刑
    事訴訟法第159條之4規定，得為證據；另就卷附0000000000
    號行動電話通聯譯文，為警方依法行通訊監察後，就所得結
    果轉譯之紀錄文書，並無顯有不可信之情況，依同法文之規
    定，有證據能力。
貳、實體部分
一、訊據被告乙○○固坦承其於92年6月22日凌晨某時，在臺北
    縣板橋市南雅夜市旁土地公廟之廣場與劉明坤、湯智超、黃
    錦源、年籍姓名不詳綽號「長腳」之成年男子集合，並於同
    日凌晨3時40分許，至臺北縣板橋市○○路2段7巷109之3號
    住宅前之事實，惟矢口否認有何結夥3人以上攜帶兇器於夜
    間侵入住宅強盜及共同持有前開改造槍枝與子彈犯行，辯稱
    ：「伊是冤枉的，伊是應湯智超之邀前往土地公廟前，不知
    他們在商議何事，後來伊與湯智超等人一同往臺北縣板橋市
    ○○路○段7巷109之3號，伊先至附近某處上廁所後，欲前往
    與湯智超等人會合時，突見湯智超等人衝出並大喊快跑，伊
    隨同渠等逃離，自始並無犯罪之合意，亦未參與犯行，也不
    知湯智超等人係前往強盜財物，洵無強盜犯行。」云云。經
    查：
（一）被告於92年6月22日凌晨某時，與劉明坤、湯智超、黃錦
      源及綽號「長腳」之成年男子，在臺北縣板橋市南雅夜市
      旁土地公廟之廣場集合後，共同前往臺北縣板橋市○○路
      附近，於同日凌晨3時40分許，進入臺北縣板橋市○○路2
      段7巷109之3號住宅強盜財物後，因被害人壬○○等人之
      抗拒，渠等5人逃離現場，湯智超逃至臺北縣板橋市○○○路○段84號前被當場逮捕，警方據報到場後扣得湯智超
      持以強盜之開山刀1支、刀鞘1個、白色鴨舌帽1頂、及戊○○所有之皮包1只（內有400000元）等物，業據湯智超
      於警詢、偵查中詳陳及證人辛○○、壬○○、癸○○、戊○○、己○○、庚○○於原審審理時經交互詰問，證人壬○○並於本院前審審理時經交互詰問（見本院94年度上訴
      字第3983號卷第102、103頁）、警詢中證述無訛（見92年
      度偵字第12214號影卷第8、9、11至13、20至29頁），復
      有贓證物品清單、現場圖、被害人丁○○之驗傷診斷書等
      附卷為據（見92年度偵字第12214號影卷第60至62頁、前
      審卷第118頁）。
（二）被告乙○○並不否認於前開土地公廟前聚會，及共同前往
      臺北縣板橋市○○路2段7巷109之3號住宅之事實，惟仍執
      前詞置辯。惟證人即共犯黃錦源於偵查中結證稱：92年6
      月22日凌晨，伊參與板橋大觀路2段7巷109之3號之強盜，
      進去之前，即聽到該處傳出三字經，伊與乙○○都衝過去
      ，見到湯智超手持1支刀子往裡面跑，而劉明坤則站在廣
      場中央大小聲，手持1把銀色手槍在控制現場，伊和乙○○跑到接近廣場之鐵門時，外面有3名的男子，其中1位推
      著伊胸口問我們要幹嘛，伊和阿傑自然反應便是和他們出
      手，但因他們很壯碩，伊與阿傑被他們打跑，跑往學校方
      向，當天伊只見到1把刀並有湯智超、乙○○、劉明坤及
      湯智超之友人參與，但伊不知道搶些什麼等語（見92年度
      偵字第13029號卷2第156頁至第161頁）；共犯湯智超具結
      證稱：92年6月22日行搶前，劉明坤有先說明要衝場子，
      也就是要去搶錢之意，然後拿1支刀出來，伊問乙○○要
      做什麼，他說到時就知道；進入大觀路現場是劉明坤第1
      個進入，伊第2個進入，劉明坤拿槍，伊拿開山刀，「長
      腳」則拿鐮刀，伊沒有注意到乙○○在做什麼等語（見同
      前卷第161頁至第168頁）。足認被告所辯並未進入該處現
      場、並未與被害人搏鬥云云，顯不實在；且被告等於92年
      6 月22日在土地公廟前聚集時，劉明坤業已說明欲前往板
      橋市○○路強盜財物，復於說明強盜實施計畫後即當場分
      配器械，再共同前往；足見被告自劉明坤提議為強盜行為
      ，集合協商分配作案工具，以及為強盜行為之時，均始終
      在場，由被告自始參與其餘共犯聚會研商等情，益見被告
      與其他共犯確有共同犯意之聯絡。
（三）證人湯智超於原審審理後翻異前詞，於原審審理改稱：在
      南雅夜市旁土地公廟集合時，乙○○雖有到場，但伊與劉
      明坤討論要去哪裡搶東西後，並沒有將所討論之事情告訴
      乙○○，劉明坤有準備作案工具分給伊及「長腳」、黃錦
      源，但乙○○沒有分配到鋸子，到大觀路附近時，乙○○
      先到他處上廁所云云（見原審卷第235至240頁），又於本
      院前審審理時證稱：到大觀路現場，約距離1百公尺左右
      ，被告乙○○有跟伊說要去上廁所，他後來有沒有去，伊
      不知道，被害人反抗，伊等跑走時，沒注意到被告乙○○
      ，進去時不知道是3人還是4人，進去之後，沒有看清楚是
      否有被告乙○○，伊自己是拿著開山刀衝到最裡面去，其
      他人怎麼樣伊不清楚，不知到被告乙○○是否看到伊拿刀
      子，當時伊受傷很嚴重，所以警察跟伊問什麼伊都說是，
      實際上伊是沒有看到其他的人，被告乙○○有說要上廁所
      ，實際上有沒有去我不知道云云（見本院前審卷第100至
      102頁）。惟證人湯智超於原審審理時亦證稱：到達現場
      時，伊戴鴨舌帽，也有人戴安全帽、雨衣，伊分配到開山
      刀後，沒有特別包裝，就放在車上帶去，乙○○在距臺北
      縣板橋市○○路○段7巷109之3號住宅約1、2百公尺遠時表
      示要上廁所而先離開云云（見同日審判筆錄第242、243頁
      ），被告於同日審理時供稱：湯志超有向伊說上完廁所後
      到廟那邊（即臺北縣板橋市○○路2段7巷109之3號住宅）
      找他，所以伊上完廁所便往大觀路2段7巷109之3號走等語
      （見同前筆錄）。惟衡以常情，劉明坤等於南雅夜市旁土
      地公廟謀議強劫財物，並當場分配器刃，若不欲使被告乙○○知曉，為何又於事前聯絡被告到場？又渠等所分配之
      刀械，包括扣案之開山刀、鐮刀等物，均屬不易藏放之長
      型刀刃，湯智超等亦未以他物加以掩藏，被告乙○○並非
      無知之人，在場觀看後豈有毫無知覺之理？又證人湯智超
      等在土地公廟前既約同被告乙○○前往，嗣渠等前往臺北
      縣板橋市○○路○段7巷109之3號住宅時，反而不待被告同
      行，任令其在附近自行覓地上廁所，此亦與常理不合，足
      見證人湯智超於原審及本院審判中所為之證述，顯為事後
      迴護被告之詞，與事理不符，不足採信。
（四）觀之證人湯智超於警詢時陳稱：6月22日伊與黃錦源、乙○○、綽號「長腳」之人前往板橋市南雅夜市旁土地公廟
      之廣場，劉明坤問其我們要不要去衝場子，我們回答說好
      ，劉明坤便拿開山刀、鐮刀、鋸子各1支分給我們，伊拿
      開山刀，乙○○拿鋸子，綽號「長腳」之人拿鐮刀，至板
      橋市之河堤旁停車，徒步走入板橋市○○路○段7巷109之3
      號住宅，一進去劉明坤即喝令在場之人不要動，並持銀色
      手槍站在靠近門口警戒，伊拿開山刀和乙○○手持鋸子在
      現場內側威嚇被害人交出身上財物，綽號「長腳」之人和
      黃錦源在靠近門口威嚇被害人交出身上財物，後來看見有
      一名男性被害人（即壬○○）以徒手搶取綽號「長腳」之
      人手上之鐮刀，伊衝過去手持開山刀作勢要砍人，被害人
      看到便害怕放手，伊看見被害人脖子上掛一條金項鍊，便
      叫他把脖子上之金項鍊拔下來，得手後被害人開始反抗，
      我們5人即各自逃逸等語（見92年度偵字第12214號影卷第
      7至11頁）；且湯智超於檢察官偵訊時亦陳稱：犯案工具
      是劉明坤所提供，有鐮刀、鋸子、開山刀，槍是行動時其
      才看到，總共有5個人進去；當時劉明坤拿槍控制現場，
      乙○○隨其衝到裡面去，乙○○拿鋸子叫他們不要動，伊
      拿1把開山刀叫他們把東西交出來，「長腳」拿鐮刀在哪
      裡揮舞，去的只有這5人，也就是在土地公廟一塊講要去
      行搶的5人等語（見92年度偵字第12214號影卷第71至77頁
      ）；核與被害人壬○○於原審審判中所述被強盜財物、與
      「長腳」、湯智超搏鬥之情形大致相符（見原審卷第182
      至187頁）；另與被害人壬○○指陳：當時有5人進入住宅
      內，其中2人將伊母親等人押到宮裡（即廟宇部分），另
      持開山刀之湯智超、持槍之太保（劉明坤）及拿鐮刀之人
      在外面威脅我們等語（見原審卷第183頁）亦相符合；則
      證人湯智超於警詢之陳述，與偵查中陳述一致，且供述內
      容甚詳，顯非臨時杜撰，要屬事實而可採信。足以認定被
      告乙○○於知悉劉明坤所提議之強盜犯罪計畫後，與其餘
      共犯本於犯意聯絡，共同至現場強盜財物，並進而與被害
      人衝突，亦已為強盜行為之部分分擔。
（五）再關於本件強盜犯罪發生之經過情形，亦據被害人庚○○
      、辛○○、壬○○、癸○○、戊○○、己○○於警詢（見
      92年度偵字第12214號影卷第8、9、11至13、20至29頁）
      及原審審理時、證人壬○○並於本院前審審理時證述在卷
      （見原審卷第178至205頁、本院94年度上訴字第3983號卷
      第102、103頁）（另被害人丁○○、黃錕鑫、丙○○、寅
      ○○、丑○○之警詢筆錄，則認無證據能力）。被害人陳
      香綢證稱：有7名歹徒分拿手槍、開山刀、鐮刀、小尖刀
      各1只搜刮現場財物，其剛洗澡出來，即被強行押到房間
      ，其叫兒子們不要反抗，錢財給他們，全部的人被搜刮財
      物後，歹徒又要傷人，其子癸○○相繼反抗，歹徒也隨之
      逃逸等語；被害人辛○○證稱：突遭6、7名歹徒分持刀、
      槍進入其住處，其中一名歹徒大喊叫其等不要動，將身上
      財物拿出來，另一名歹徒即拿袋子叫其等將身上錢財放入
      歹徒所拿的袋子內，後來壬○○拿烤肉架與歹徒搏鬥，歹
      徒看到其等反抗，即逃離現場等語；被害人己○○證稱：
      突然一群歹徒衝進來，其中1名持槍枝之類的東西，銀色
      ，著黃色輕便型雨衣，另1名持開山刀，歹徒叫其等不要
      動，把身上財物交出來，持刀者便以開山刀押著丙○○，
      恐嚇若不交出身上財物，就要對其等不利，丙○○、癸○○把口袋的錢拿出來交給對方，戊○○的黑色提包被拿走
      ，其被強押到二姊夫家中的神明廳中。因財物沒有帶在身
      上，沒有被強盜財物等語；被害人戊○○證稱：湯智超等
      7人頭戴安全帽衝進庭園喝令全部不要動，湯智超持開山
      刀喝令要其將手中背包交出來，否則就要砍，其心生畏懼
      ，就把背包給歹徒，歹徒得手後便和同夥向外逃逸等語；
      被害人壬○○亦證稱：有6名歹徒，其看到3名分持鐮刀、
      開山刀、尖刀進入其住處，喝令不要動，另有一名歹徒手
      持銀色手槍，用槍指向其等，此時有3名歹徒將其母親庚○○及現場的女性押進去神壇內，另4名歹徒手拿開山刀
      及尖刀男子要其等將身上的錢交出來，持槍的歹徒稱不要
      亂動，要不然就要對動的人開槍，其與其父親等人見狀不
      敢亂動，之後由手持鐮刀的歹徒手拿黑色塑膠袋，其等就
      主動將身上的錢丟進去袋子內，但丁○○不願將身上的錢
      交出來，手持鐮刀的歹徒則走進丁○○的身旁，強行從丁○○褲子內取出錢，後來伊順手將地上烤肉用的器具撥向
      歹徒反抗，歹徒見狀則逃逸等語；被害人癸○○證稱：歹
      徒共有7名，其中1名持銀色手槍1把，1名持開山刀，1名
      持鐮刀，另4名分別持刀、棍，至於何種刀、棍就記不清
      楚了，當時其與丙○○、己○○、戊○○、庚○○、丑○○6人在屋子前頭烤肉，而丁○○、辛○○、甲○○、壬○○、寅○○5人，則在屋子後頭玩牌，突然就衝進7名歹
      徒，其中3名歹徒過來將正在烤肉6人押住，並命令交付身
      上所有財物，另4名歹徒則到屋子後頭將丁○○等5人押住
      ，並命令其等交付身上財物，洗劫完就馬上離去等語。雖
      然前開被害人之證述中，就實際闖入其等大觀路住處之人
      ，或證稱7人、或證稱約6、7人，而與被告乙○○及共犯
      湯智超、黃錦源所述之5人有出入，然被害人在高度緊張
      及害怕下，其對於精確之人數或無法正確估計；且被告乙○○等人均戴口罩、戴安全帽、穿著雨衣等裝備遮掩，形
      貌相近，亦有可能錯估實際犯案之人數，亦不能憑此否定
      上開被害人之證述之證明力。嗣前開被害人均於原審94年
      4月22日審判期日到庭接受詰問，雖然仍無法明確指出當
      天在場犯案之人數，惟當時距門口較近而正面與湯智超、
      「長腳」接觸之壬○○證稱：當時大約6、7人前來，有5
      人進入住宅內，其中2人將伊母親等人押到宮裡（即廟宇
      部分），另持開山刀之湯智超、持槍之太保（劉明坤）及
      拿鐮刀之高個男子（「長腳」）在外面控制我們行動等語
      （見原審卷第183頁）；癸○○亦證稱：人數我不敢確定
      ，我看到2人持槍、1人持開山刀、1人拿鐮刀、1人拿木棍
      等語（見原審卷第189頁）；顯然當天在場劫奪財物之人
      ，絕非被告乙○○所辯僅湯智超、黃錦源、劉明坤、「長
      腳」4人。又上開證人雖對於被告乙○○等當時所持器刃
      指證不一，惟被害人於數名歹徒持械威嚇之下，衡情當無
      餘裕對被告等所持器械詳為辨認，是以被害人或指認有持
      尖刀之人、或有持木棍之人，是就被告等當時所持之工具
      ，難由被害人不明確之指訴加以確認，而證人湯智超於警
      詢、偵訊時，業就渠等所持器械供承明確如前述，渠為參
      與分配刀械之人，對於被告乙○○等之犯案人數、所持刀
      械如何分配，所述應較為明確可信，足認被告乙○○確實
      持鋸子1把，與劉明坤等共5人進入板橋市○○路○段7巷10
      9之3號住宅強盜財物，其辯稱未拿刀械、未見到湯智超等
      分配刀械、未進入強盜財物云云，俱與上開事證不符，亦
      不足採。
（六）由警方依據通信保障及監察法向臺灣板橋地方法院檢察署
      聲請對對黃光權所使用之0000000000號行動電話實施監聽
      之結果，94年6月22日凌晨4時4分許黃錦源打電話向黃光
      權稱其「東西」還藏在那附近等一下回去拿，黃光權則告
      以：現在不要回去了；於凌晨4時13分許，被告乙○○撥
      打給黃光權，黃光權問被告乙○○有無跟湯智超一起，乙○○稱沒有，黃光權則叫乙○○先到「肥貓」那裡去；嗣
      被告乙○○於凌晨4時35分再次撥打給黃光權，告知其和
      黃錦源去把「東西」拿回來，黃光權告訴被告乙○○其在
      網路咖啡店，乙○○回稱其拿完就回來；晚間11時43分，
      年籍姓名不詳綽號「耀宗」之人以0000000000號行動電話
      撥給黃光權，稱湯智超有說被告乙○○、劉明坤、「阿呆
      」在現場，現場還有1個彈匣，板橋組現在要成立專案小
      組偵辦這個案子等情，有監聽譯文、臺灣大哥大股份有限
      公司雙向通聯資料查詢等件在卷可稽。由前開事證足認被
      告乙○○等係透過黃光權之居間聯絡，就共犯湯智超為警
      逮捕、彈匣為警扣獲等事，渠等均相互聯繫討論，而被告
      乙○○於犯罪後逃離現場，立即與黃光權聯絡，事後又主
      動表示與黃錦源返回現場拿「東西」，被告乙○○猶辯稱
      伊對於共犯湯智超、劉明坤等人之犯行不知情云云，孰能
      置信？殊不足採。被告於本院審理時雖聲請傳訊證人子○○欲證明監聽譯文中被告晥告黃光權係為取回其遺落之安
      全帽，並非作案工具云云，其嗣後又捨棄傳訊證人子○○
      ，惟本件事證已明，不論被告事後返回現場取回之物品究
      係安全帽或作案工具，均無解於其之前已犯之強盜犯行之
      成立，附此說明。
（七）原審經徵得被告乙○○、辯護人及檢察官之同意，檢送被
      告先前就醫資料函囑請亞東紀念醫院對被告於本件行為時
      之精神狀況為鑑定結果，認為被告經鑑測雖有輕度智能障
      礙，惟與其學業表現及言語表達能力不符，需考慮其合作
      程度不足；另被告過去數年有符合「憂鬱症」之情形，惟
      其認知功能方面不致影響日常事務處理能力及法律行為之
      判斷能力，應不適用精神耗弱或心神喪失，有該院精神鑑
      定報告書在卷可稽。且由被告於本件犯行之參與程度，其
      對當時之時、地，均有相當清晰之記憶，於為警查獲後，
      警詢、偵訊及原審審理，迄本院審判中，均能依憑己意答
      辯陳述，顯無喪失事務處理能力及對行為之認知及控制能
      力，是上開鑑定意見應屬可採，是被告乙○○行為時，並
      無精神耗弱或心神喪失之情形。
（八）本件復有扣案之槍枝、子彈、鴨舌帽1頂、開山刀、鐮刀
      、開山刀刀鞘各1支可證，而劉明坤遺留於現場彈匣內之
      改造子彈8顆，經送內政部警政署刑事警察局以性能檢驗
      法、試射法鑑定結果，具有殺傷力，有該局92年8月21日
      刑鑑字第0920118223鑑定書1件在卷可考；警方再於黃光
      權經營位於臺北縣板橋市○○○路51號商店內查獲共犯劉
      明坤作案工具之改造槍枝及子彈，經送內政部警政署刑事
      警察局以性能檢驗法及試射法檢驗結果，認改造槍枝（槍
      枝管制編號0000000000）係仿SI  GSAUER廠P220型半自動
      手槍製造之金屬玩具手槍換裝土造金屬槍管之改造手槍，
      機械性能良好，可擊發適用子彈，認具殺傷力；送鑑土製
      子彈11顆，認係土造子彈，具直徑8.6MM之土造彈頭，經
      採樣4顆試射，均具殺傷力，有該局同年10月8日刑鑑字第
      0920126179號函在卷為憑。
（九）綜上所述，被告所辯顯係事後卸責之詞，不足採信。本件
      事證明確，被告加重強盜犯行，洵堪認定。
二、被告行為後，槍砲彈藥刀械管制條例（下簡稱本條例）業於
    94年1月26日經總統令修正公布，於同月28日生效，依新修
    正之槍砲彈藥刀械管制條例，係將原第11條刪除改列於本條
    例第8條，是就被告所犯持有改造手槍之行為，依修正前之
    本條例第11條第4項規定，其法定刑為「1年以上7年以下有
    期徒刑，併科新臺幣7百萬元以下罰金」，修正後依本條例
    第8條第4項規定，則法定刑應為「3年以上10年以下有期徒
    刑，併科新臺幣7百萬元以下罰金」，是被告行為後適用之
    刑罰法律既已變更，且以被告行為時之法律有利於被告，是
    就被告所犯持有改造手槍部分犯行，應依刑法第2條第1項但
    書規定，適用修正前之本條例第11條第4項處罰之。至於被
    告未經許可持有子彈之部分，因本條例就持有子彈之犯罪刑
    罰並未修正，則逕適用本條例第12條第4項處罰之。被告與
    共犯劉明坤、湯智超、「長腳」、黃錦源、黃光權基於犯意
    聯絡，持管制槍、彈及其他刀械於夜間侵入住宅為強盜之犯
    行，核其所為，係犯刑法第330條第1項結夥三人以上攜帶兇
    器於夜間侵入住宅強盜罪及刑法第330條第2項、第1項結夥
    三人以上攜帶兇器於夜間侵入住宅強盜未遂罪（就強盜被害
    人己○○、丑○○、庚○○而未得財物部分）、以及修正前
    之槍砲彈藥刀械管制條例第11條第4項持有可發射子彈具有
    殺傷力之槍枝罪、第12條第4項持有子彈罪、刑法第277條第
    1項之普通傷害罪（傷害被害人丁○○部分）。被告與劉明
    坤、湯智超、乙○○、黃光權及綽號「長腳」之成年男子等
    人，就前開犯行有犯意聯絡及行為分擔，應論以共同正犯。
    其中共犯黃光權雖未實際分擔強盜之構成要件行為，但其居
    中協調聯絡，透過同謀取得犯意聯絡，應認屬同謀之共同正
    犯。被告等進入前開住宅後，除分持槍、械以言語脅迫被害
    人外，綽號「長腳」之成年男子更出手毆打丁○○，以強暴
    手段致使不能抗拒而強盜其財物，應以情節較重之強暴手段
    論之。被告係共同以1行為同時持有改造手槍及子彈，為想
    像競合犯，應從一重之持有改造手槍罪處斷。被告等以共同
    脅迫、強暴之手段，至使被害人等不能抗拒之行為，強盜如
    附表所示之被害人財物既遂或未遂，係以一共同行為犯數相
    同罪名，為同種想像競合犯，應從一加重強盜既遂罪論處。
    被告所犯槍砲彈藥刀械管制條例第11條第4項持有可發射子
    彈具有殺傷力槍枝罪、刑法第277條第1項傷害罪、刑法第33
    0條第1項結夥三人以上攜帶兇器於夜間侵入住宅強盜既遂罪
    間，有方法結果之牽連關係，應從一較重之加重強盜罪處斷
    。檢察官於本件公訴雖未論及被告持有槍枝、子彈部分及傷
    害被害人丁○○之犯行，惟被告與劉明坤、「長腳」等係基
    於犯罪合意各為一部行為之分擔，就渠等之共同犯行應各以
    正犯論處，且被告所犯違反槍砲彈藥刀械管制條例、傷害罪
    及加重強盜罪之犯行，既有牽連犯之裁判上一罪關係，為起
    訴效力所及，本院自得併予審究，附此說明。
三、原審認被告罪證明確，予以論罪科刑，固非無見。惟查被告
    經亞東紀念醫院鑑定結果，確有輕度智能障礙及出現「憂鬱
    症」症狀數年之情形，雖其認知功能方面不致影響日常事務
    處理能力及法律行為之判斷能力，亦未喪失事務處理能力及
    對行為之認知及控制能力，其行為時精神狀態未達不能或顯
    著低辨識其行為違法或欠缺依其辨識而行為之能力，有該院
    94年8月30日精神鑑定報告書在卷可稽（見原審卷第290、29
    1頁），然本件被告應從重論處之罪係刑法第330條加重強盜
    罪，法定刑度為7年以上有期徒刑，罪刑至為嚴峻，被告現
    年27歲，犯案時年僅21歲，學歷為高職畢業，除97年間因與
    有配偶之人相姦罪遭起訴外，並無其他前科，有本院被告前
    案紀錄表在卷可憑，其因一時思慮欠周，在友人邀集下參與
    本件加重強盜犯行，本院斟酌被告有輕度智能障礙及出現「
    憂鬱症」症狀數年之身心狀況，認其惡性及犯罪情節遽論加
    重強盜罪，誠屬情輕法重，過於嚴苛，有傷人民對法律之情
    感，其犯罪情狀在客觀上足以引起一般同情，堪予憫恕，縱
    使科以法定最低刑度，猶為過重，被告仍執前詞上訴，雖無
    理由，惟本院既認被告科以加重強盜罪之法定最輕刑度猶嫌
    過重，爰將原判決予以撤銷改判，依刑法第59條之規定酌減
    被告之刑。爰審酌被告之犯罪動機、目的係一時貪利圖便、
    手段、智識程度，及其年紀尚輕，竟夥同共犯持兇器及管制
    槍、彈侵入住宅犯案，對居住安寧、社會治安造成莫大危害
    ，且渠等分持槍、械，於深夜侵入住宅強盜，對被害人心理
    造成極大恐慌，非短時期能以平復，被告犯罪後未坦承犯行
    之態度，惟念被告除97年間因與有配偶之人相姦罪遭起訴外
    ，並無其他前科，有本院被告前案紀錄表在卷可憑，非本件
    犯罪主謀，應係思慮未深而偶罹刑典，及其參與共犯之情節
    較其他共犯為輕等一切情狀，處有期徒刑五年。扣案具有殺
    傷力之改造槍枝1支（槍枝管制編號0000000000號）、彈匣1
    個、改造子彈5顆（原為警扣得8顆、送鑑採樣試射3 顆、僅
    餘5顆）、土造子彈共7顆（原為警扣得11顆、送鑑採樣試射
    4顆、僅餘7顆），雖其中子彈部分送鑑僅分別採樣3顆、4顆
    ，各餘改造子彈5顆、土造子彈7顆並未一一試射，現因已於
    94年9月6日經台灣板橋地方法院檢察署檢察官以93年12月23
    日板檢博丁字第 88395號扣押物品處分命令沒收銷燬之而不
    存在，有該處分命令影本在卷可憑（見前審卷第6頁《編號3
    土製雜式子彈12顆》），本院無從再次送請鑑定，惟由扣案
    之改造子彈 8顆之間外型相同，土造子彈11顆之間外型亦相
    同，應可認為係與採樣試射之子彈同屬可以擊發、具殺傷力
    之改造子彈、土造子彈，故以上扣案槍彈均屬違禁物，雖已
    經沒收銷燬之，仍應依刑法第38條第1項第1款沒收之；扣案
    之開山刀、鐮刀、開山刀刀鞘各 1支，則均屬共犯劉明坤所
    有供被告等共犯本案所用之罪，鴨舌帽 1頂亦為共犯湯智超
    所有，供犯本案所用之物，均依刑法第38條第1項第2款沒收
    之。至於鑑定過程中採樣試射之改造子彈3顆、土造子彈4顆
    ，業經擊發而失去效用，不再屬具殺傷力之子彈，故不為沒
    收之諭知；另被告強盜時所持鋸子 1支、所戴之安全帽，及
    其他共犯所著雨衣、安全帽等物，並未扣案，且被告稱已將
    安全帽丟棄，亦無從證明其餘物品仍存在，爰不另為沒收之
    宣告。原審判決雖於附表誤載被害人辛○○、丙○○、癸○○遭強盜財物之金額，惟此顯係誤繕，本院逕於附表中更正
    被害人辛○○、丙○○、癸○○遭強盜財物之金額各為1800
    元、6500元、50700元即足，附此說明。
據上論斷，應依刑事訴訟法第369條第1項前段、第364條、第299
條第1項前段，修正前槍砲彈藥刀械管制條例第11條第4項、修正
後槍砲彈藥刀械管制條例第12條第4項，刑法第28條、第277條第
1項、第330條第1項、第55條、第38條第1項第1款、第2款，判決
如主文。
本案經檢察官周志榮到庭執行職務。
中    華    民    國    98    年    12    月    17    日
                  刑事第十七庭  審判長法  官  趙功恆
                                      法  官  陳世宗
                                      法  官  黃雅芬
以上正本證明與原本無異。
如不服本判決，應於收受送達後10日內向本院提出上訴書狀，其
未敘述上訴之理由者並得於提起上訴後10日內向本院補提理由書
（均須按他造當事人之人數附繕本）「切勿逕送上級法院」。
                                      書記官  鄭雅云
中    華    民    國    98    年    12    月    17    日
附錄：本案論罪科刑法條全文
修正前槍砲彈藥刀械管制條例第11條
未經許可，製造、販賣或運輸第4條第1項第1款所稱其他可發射
金屬或子彈具有殺傷力之各式槍砲者，處5年以上有期徒刑，併
科新臺幣1千萬元以下罰金。
未經許可，轉讓、出租或出借前項所列槍砲者，處3年以上10年
以下有期徒刑，併科新臺幣7百萬元以下罰金。
意圖供自己或他人犯罪之用，而犯前2項之罪者，處無期徒刑或7
年以上有期徒刑，併科新臺幣1千萬元以下罰金。
未經許可，持有、寄藏或意圖販賣而陳列第1項所列槍砲者，處1
年以上7年以下有期徒刑，併科新臺幣7百萬元以下罰金。
第1項至第3項之未遂犯罰之。
修正後槍砲彈藥刀械管制條例第12條
未經許可，製造、販賣或運輸子彈者，處1年以上7年以下有期徒
刑，併科新臺幣5百萬元以下罰金。
未經許可，轉讓、出租或出借子彈者，處6月以上5年以下有期徒
刑，併科新臺幣3百萬元以下罰金。
意圖供自己或他人犯罪之用，而犯前2項之罪者，處3年以上10年
以下有期徒刑，併科新臺幣7百萬元以下罰金。
未經許可，持有、寄藏或意圖販賣而陳列子彈者，處5年以下有
期徒刑，併科新臺幣3百萬元以下罰金。
第1項至第3項之未遂犯罰之。
刑法第277條
傷害人之身體或健康者，處3年以下有期徒刑、拘役或1千元以下
罰金。
犯前項之罪因而致人於死者，處無期徒刑或7年以上有期徒刑；
致重傷者，處3年以上10年以下有期徒刑。
刑法第330條
犯強盜罪而有第321條第1項各款情形之一者，處7年以上有期徒
刑。
前項之未遂犯罰之。
附表：
┌─────┬──────┬──────────────────────┐
│   編號   │被害人姓名  │被害人遭強盜所損失財物。                    │
├─────┼──────┼──────────────────────┤
│   一     │   丁○○   │金項鍊1條（約值18000元）、現金15000元。     │
├─────┼──────┼──────────────────────┤
│   二     │   辛○○   │1800元。（原審判決誤載為18000元）           │
├─────┼──────┼──────────────────────┤
│   三     │   黃錕鑫   │5300元。                                    │
├─────┼──────┼──────────────────────┤
│   四     │   丙○○   │6500元。（原審判決誤載為6000元）            │
├─────┼──────┼──────────────────────┤
│   五     │   壬○○   │金項鍊1條。                                 │
├─────┼──────┼──────────────────────┤
│   六     │   寅○○   │12000元。                                   │
├─────┼──────┼──────────────────────┤
│   七     │   癸○○   │50700元。（原審判決誤載為57000元）          │
├─────┼──────┼──────────────────────┤
│   八     │   戊○○   │400000元（嗣尋獲而由警發還與戊○○）。      │
├─────┼──────┼──────────────────────┤
│   九     │   己○○   │無。                                        │
├─────┼──────┼──────────────────────┤
│   十     │   丑○○   │無。                                        │
├─────┼──────┼──────────────────────┤
│   十一   │   庚○○   │無。                                        │
└─────┴──────┴──────────────────────┘


司法院資訊處製作；財團法人民間司法改革基金會備份。
